ACORDAO-COMPLETO-2526257

ACÓRDÃO 1350/2022 ATA 6/2022 - PRIMEIRA CÂMARA

VISTOS, relatados e discutidos estes autos de tomada de contas especial instaurada pelo Fundo Nacional de Saúde, em razão da aplicação irregular de recursos do Sistema Único de Saúde no âmbito do Programa Farmácia Popular do Brasil - Aqui Tem Farmácia Popular (PFPB) , no período de 13/3/2013 a 3/10/2014.
ACORDAM os ministros do Tribunal de Contas da União, reunidos em sessão da 1ª Câmara, diante das razões expostas pelo relator, em:
9.1. arquivar o presente processo, sem julgamento de mérito, com fundamento no art. 212, do Regimento Interno do TCU, diante da ausência de pressuposto de constituição e de desenvolvimento válido e regular do processo;
9.2. enviar cópia deste acórdão ao responsável e ao FNDE, informando que o inteiro teor da presente deliberação estará disponível, no dia seguinte a sua oficialização, para a consulta no endereço www.tcu.gov.br/acordaos

Tomada de contas especial instaurada pelo Fundo Nacional de Saúde - MS, em razão de não comprovação da regular aplicação dos recursos repassados pela União ao Programa Farmácia Popular do Brasil.

Primeira Câmara

Fundo Nacional de Saúde (FNS).

3. Interessados/Responsáveis:
3.1. Responsáveis: Antonio Valdir Pereira do Nascimento (XXX.388.243-XX); Nossa Drogaria Eireli (12.124.419/0001-34); Raimundo Lindonjhonson Veras Magalhães (XXX.955.527-XX).

13.1. Ministros presentes: Walton Alencar Rodrigues (Presidente), Benjamin Zymler e Jorge Oliveira.
13.2. Ministros-Substitutos presentes: Augusto Sherman Cavalcanti e Weder de Oliveira (Relator).

WEDER DE OLIVEIRA

Examina-se processo de tomada de contas especial instaurada pelo Fundo Nacional de Saúde/Ministério da Saúde (FNS/MS) , em desfavor do estabelecimento comercial Nossa Drogaria Eireli, solidariamente com o Sr. Antonio Valdir Pereira do Nascimento, em razão da aplicação irregular de recursos do Sistema Único de Saúde (SUS) no âmbito do Programa Farmácia Popular do Brasil - Aqui Tem Farmácia Popular (PFPB) , no período de 13/3/2013 a 3/10/2014, o que teria ocasionado um prejuízo de R$ 370.366,92, em valores históricos, aos cofres do FNS.
2.	Para contextualizar os fatos, reproduzo, inicialmente, com ajustes de forma, a instrução da Secretaria de Controle Externo de Tomada de Contas Especial de peça 46 (Secex-TCE) :
"HISTÓRICO
Programa Farmácia Popular do Brasil
2.	O Programa Farmácia Popular do Brasil - PFPB foi criado pela Lei 10.858, de 13/4/2004, e regulamentado pelo Decreto 5.090, de 20/5/2004, com o objetivo de oferecer à população o acesso a medicamentos considerados essenciais, cumprindo, dessa forma, uma das principais diretrizes da Política Nacional de Assistência Farmacêutica.
3.	O PFPB inicialmente funcionava por meio de parceria com governos estaduais, prefeituras municipais e instituições públicas, para o atendimento de projetos de implantação e manutenção de unidades próprias, sob responsabilidade da Fundação Oswaldo Cruz (FIOCRUZ) . 
4.	Em 2006, por meio da Portaria n° 491, o Ministério da Saúde - MS expandiu o Programa para utilizar a rede já instalada do comércio varejista de produtos farmacêuticos, o qual recebeu o nome de 'Aqui Tem Farmácia Popular'.  
5.	As farmácias e drogarias privadas que aderem ao programa fornecem aos cidadãos, de forma gratuita, medicamentos para o tratamento de hipertensão, diabetes e asma. Além destes, são disponibilizados, com até 90% de desconto, medicamentos para rinite, dislipidemia, doença de Parkinson, osteoporose, glaucoma, anticoncepcionais e fraldas geriátricas. Para cada venda realizada, o MS reembolsa o comerciante de acordo com tabela de referência de preços de medicamentos elaborada e disponibilizada no seu sítio eletrônico: http://portalms.saude.gov.br/acoes-e-programas/farmacia-popular/legislacao.
6.	Em 2017, a Comissão Intergestores Tripartite (CIT) decidiu extinguir a rede própria do programa, passando o 'Aqui Tem Farmácia Popular' a ser o único meio de se obter medicamentos no âmbito do PFPB. 
7.	A adesão ao programa pelos estabelecimentos da rede privada de comércio farmacêutico faz-se pela entrega de determinados documentos ao Ministério da Saúde, que, após verificar a sua regularidade, autoriza a dispensação de medicamentos subsidiados pelo Programa, fornecendo um login e uma senha de acesso ao sistema eletrônico de autorizações.
8.	O cidadão que deseja adquirir medicamentos subsidiados pela União deve dirigir-se a uma farmácia ou drogaria credenciada, portando documento de identificação que contenha o CPF e receita médica. 
9.	Com a apresentação dos referidos documentos, o comerciante credenciado deve, no momento da transação, acessar o sistema eletrônico de autorização do Ministério da Saúde e inserir, dentre outros dados, o nome do paciente, o seu número de CPF, o nome do medicamento prescrito, a quantidade prescrita, o CRM do médico e a data de expedição da receita e o código de barras (EAN) do medicamento que será dispensado.
10.	Após a inserção dos referidos dados no sistema informatizado, este calcula automaticamente o valor que será pago pelo Fundo Nacional da Saúde e o valor remanescente, que, se existir, deverá ser pago pelo cliente, no momento da compra. O registro das informações acima indicadas no sistema eletrônico e a geração da Autorização para Dispensação do Medicamento - ADM bastam para que, no mês seguinte, os valores das vendas de medicamentos subsidiados pela União sejam depositados na conta da empresa conveniada.
11.	A participação no Programa Farmácia Popular do Brasil - PFPB se dá por meio de adesão, de forma que as farmácias e drogarias que pretendem participar devem atender aos critérios previstos nas Portarias que o regulamentam. A participação não constitui uma obrigatoriedade aos estabelecimentos farmacêuticos, mas sim uma manifestação de vontade, com celebração de convênio entre o estabelecimento e o Ministério da Saúde. As normas instituidoras do PFPB são de consulta pública e devem ser cumpridas pelos estabelecimentos que desejem dele participar, devendo, inclusive, atestar estar cientes de todo o conteúdo e exigências previstas, mediante apresentação de requerimento e assinatura de termo de adesão. 
12.	Para atestar a veracidade e legalidade das dispensações realizadas, a portaria que rege o Programa estabelece a obrigatoriedade de armazenar e manter, por um prazo de 5 (cinco anos) , as notas fiscais de aquisição dos medicamentos e/ou correlatos do Programa junto aos fornecedores, os cupons fiscais de venda, os cupons vinculados assinados pelos clientes e as respectivas receitas médicas. O descumprimento de qualquer das regras dispostas na Portaria e seus Anexos pelas farmácias e drogarias caracteriza prática de irregularidade no âmbito do PFPB.
Auditoria do Denasus e Instauração da TCE
13.	A presente TCE originou-se de constatações do Departamento Nacional de Auditoria do SUS (Denasus) em auditoria realizada entre outubro e novembro de 2014, com a finalidade de avaliar a execução do Programa Farmácia Popular do Brasil junto ao estabelecimento comercial Nossa Drogaria Eireli, abrangendo o período de janeiro de 2013 a outubro de 2014, com foco no cumprimento das normas estabelecidas pela Portaria GM/MS nº 971/2012, vigente de 15/5/2012 a 27/1/2016, que dispõe sobre o Programa Farmácia Popular do Brasil.
14.	De acordo com o Relatório de Auditoria nº 14868 do Denasus e seus anexos (peça 5-6) , foram constatadas irregularidades que representavam débito de R$ 370.366,92, em valores históricos.
15.	Foram constatadas, no referido Relatório, as seguintes irregularidades:
15.1. Irregularidade nas dispensações e/ou na documentação comprobatória de dispensações de medicamentos do Programa Farmácia Popular do Brasil, caracterizada por:
a)	registro de dispensação de medicamentos sem notas fiscais que comprovem a aquisição, contrariando o disposto nos arts. 23, 39 e 40 da Portaria GM/MS nº 971/2012, vigente de 15/5/2012 a 27/1/2016. Evidência: constatações 401613 e 401614 (peça 5, p. 8-10) ;
b)	registro de dispensação de medicamentos em nome de pessoas falecidas, contrariando o disposto nos arts. 21 e 23 da Portaria GM/MS nº 971/2012, vigente de 15/5/2012 a 27/1/2016. Evidência: constatação 401620 (peça 5, p. 11-12) ;
c)	não apresentação de cópia do cupom fiscal, vinculado e/ou receitas médicas solicitados, contrariando o disposto nos arts. 21, 22, 23, 39 e 40 da Portaria GM/MS nº 971/2012, vigente de 15/5/2012 a 27/1/2016. Evidência: constatação 401625 (peça 5, p. 15-16) ;
d)	registro de dispensação de medicamentos em nome de funcionários/responsáveis do estabelecimento, sem apresentação de documentação comprobatória, contrariando o disposto nos arts. 21, 22, 23, 39 e 40 da Portaria GM/MS nº 971/2012, vigente de 15/5/2012 a 27/1/2016. Evidência: constatação 401615 (peça 5, p. 12-13) ;
e)	apresentação de cupom fiscal, vinculado e/ou receitas médicas com irregularidades, contrariando o disposto no art. 40 da Portaria GM/MS nº 971/2012, vigente de 15/5/2012 a 27/1/2016. Evidência: constatações 401621, 401619, 401627, 401616, 401622, 401623, 401628, 401617, 401626, 401624 e 401618 (peça 5, p. 13-25) .
16.	O detalhamento do débito apurado pelo Denasus consta da peça 5, p. 25 a 50 e peça 6, p. 1 a 15. 
17.	Diante das constatações o Denasus deu oportunidade de defesa aos responsáveis, em obediência aos princípios constitucionais que asseguram o direito ao contraditório e à ampla defesa, como demonstram as notificações listadas no item 'V' do Relatório do Tomador de Contas nº 367/2020 (peça 37, p. 8) . Conforme cita o Relatório de Auditoria nº 14868, os responsáveis apresentaram justificativas, as quais lograram afastar parcialmente as irregularidades apontadas.  
18.	Assim, o motivo que levou à instauração da presente Tomada de Contas Especial está materializado por prejuízo causado pelo estabelecimento comercial Nossa Drogaria Eireli ao Programa Farmácia Popular do Brasil, no valor histórico de R$ 370.366,92, no período de 13/3/2013 a 3/10/2014, tendo em vista irregularidades que contrariaram as normas vigentes à época, especialmente a Portaria GM/MS nº 971/2012, vigente de 15/5/2012 a 27/1/2016, frente às constatações apontadas no Relatório de Auditoria nº 14868 do Denasus (peça 5-6) e consolidadas na Matriz de Responsabilização acostada pelo órgão instaurador (peça 36) .
19.	Com base no Relatório de Auditoria do Denasus e com fundamento na IN/TCU 71/2012, alterada pela IN/TCU 76/2016 e DN/TCU 155/2016, o Fundo Nacional de Saúde autorizou a instauração de Tomada de Contas Especial (peça 1-2) .
20.	O Relatório Completo do Tomador de Contas Especial nº 367/2020 (peça 37) registra a apuração de fatos, a quantificação do dano, bem como a identificação dos responsáveis, nos termos do art. 2º da IN TCU 71/2012.
21.	Registra, ainda, que foi dada oportunidade de defesa aos responsáveis, conforme as notificações relacionadas no item 'V' do relatório do tomador, expedidas visando a regularização das contas e o ressarcimento do dano (peça 37) . 
22.	O Tomador de Contas Especial, em seu Relatório nº 367/2020 (peça 37) , chegou às mesmas conclusões quanto às irregularidades apuradas pelo Denasus no Relatório de Auditoria nº 14868 (peça 5-6) . 
23.	No Relatório, o Tomador de Contas observa que:
Em consulta realizada no SISGRU foram localizadas devoluções referentes ao Termo de Parcelamento - 00032/2016, fls. 02 (0014817960) , no período entre 2015 a julho/2020, fls. 01/12 (0015948056) , conforme planilha detalhada à fl. 01 (0011009464) .
Ressaltamos que houve o recolhimento referente ao Termo de Parcelamento - 00032/2016 no valor total de R$ 463.809,42 (quatrocentos e sessenta e três mil, oitocentos e nove reais e quarenta e dois centavos) restando um saldo residual de R$ 62.788,19 (sessenta e dois mil setecentos e oitenta e oito reais e dezenove centavos) , atualizado em 31/07/2020, fls. 01/30 (0016026691) . 
 (...) 
O Sr. Antonio Valdir Pereira do Nascimento assinou o Termo de Parcelamento nº 32/2016, fls.  01/02 (0014817960) , contendo o valor do parcelamento no montante de R$ 455.681,28 (quatrocentos e cinquenta e cinco mil seiscentos e oitenta e um reais e vinte e oito centavos) o qual deverá ser pago em 30 (trinta) parcelas mensais no valor de R$ 15.189,38 (quinze mil, cento e oitenta e novereais e trinta e oito centavos) . Ressaltamos que o Sr. Antonio Valdir Pereira do Nascimento o Termo de Confissão de Dívida -TCD, fls. 04 (0014817895) .
24.	Por fim, o tomador de contas concluiu pela responsabilização do estabelecimento comercial Nossa Drogaria Eireli, solidariamente com o Sr. Antonio Valdir Pereira do Nascimento, quantificando-se o débito no valor de R$ 62.788,19, atualizado em 31/7/2020 (peça 37, p. 1) . A inscrição em conta de responsabilidade, no SIAFI, foi efetuada mediante a Nota de Lançamento de Sistema nº 2020NS057171, de 31/7/2020 (peça 38) .
25.	Uma vez concluída a TCE no âmbito do Fundo Nacional de Saúde, esta foi remetida à Controladoria-Geral da União, a qual emitiu o 	Relatório de Auditoria nº 2255/2020 (peça 40) , que anui com as conclusões do Relatório de Auditoria nº 14868 do Denasus (peça 5-6) e Relatório de Tomada de Contas Especial nº 367/2020 (peça 37) . 
26.	Diante disso, a Secretaria de Controle Interno certificou a irregularidade das contas (peça 41) , acompanhado do parecer do dirigente do órgão de controle interno (peça 42) , tendo o Ministro de Estado da Saúde registrado o conhecimento das conclusões daquele órgão de controle interno (peça 43) . 
27.	A presente tomada de contas especial foi autuada no TCU em 28/8/2020, dando início à fase externa da TCE.
ANÁLISE DOS PRESSUPOSTOS DE PROCEDIBILIDADE DA IN/TCU 71/2012
Viabilidade do Exercício do Contraditório e Ampla Defesa
28.	Verifica-se que não há prejuízo ao contraditório e à ampla defesa, uma vez que não houve o transcurso de mais de dez anos desde o fato gerador sem que tenha havido a notificação dos responsáveis pela autoridade administrativa federal competente (art. 6º, inciso II, c/c art. 19 da IN/TCU 71/2012, modificada pela IN/TCU 76/2016) , pois os recursos transferidos e as despesas impugnadas referem-se aos exercícios de 2013 e 2014, e os responsáveis foram notificados sobre as irregularidades pela autoridade administrativa competente em 28/11/2014 (peça 37, p. 8) .
Valor de Constituição da TCE
29.	Verifica-se, também, que o valor atualizado do débito apurado (sem juros) em 1/1/2017 é de R$ 454.495,13, portanto superior ao limite mínimo de R$ 100.000,00, na forma estabelecida conforme os arts. 6º, inciso I, e 19 da IN/TCU 71/2012, modificada pela IN/TCU 76/2016.
VERIFICAÇÃO DA EXISTÊNCIA DE OUTROS DÉBITOS
30.	Em atenção ao comando contido no item 9.4 do Acórdão 1772/2017-TCU-Plenário (Relator Ministro-Substituto Augusto Sherman) , e em atendimento ao disposto no art. 6º, § 1º, da Instrução Normativa TCU 71/2012, informa-se que não foi constatada a existência de outros débitos imputáveis aos responsáveis arrolados nestes autos em demais processos em tramitação no Tribunal. 
EXAME TÉCNICO
Esgotamento da via administrativa do Ministério da Saúde para ressarcimento do dano
31.	Preliminarmente, oportuno consignar que, nos termos do art. 23, § 1º, do Decreto 7.827/2012, que regulamenta a Lei Complementar 141/2012, e item 9.3.5.2 do Acórdão 1072/2017-TCU-Plenário (Relator Ministro Bruno Dantas) , foram esgotadas, na via administrativa de controle interno do Ministério da Saúde, as medidas para ressarcimento do dano, conforme notificações aos responsáveis listadas no item 'V' do Relatório do Tomador de Contas (peça 37, p. 8) 
Caracterização das irregularidades geradoras do dano ao erário
32.	Extrai-se da situação sintetizada na seção 'histórico' desta instrução que o tomador de contas identificou como ilícito gerador do dano as seguintes irregularidades, o que teria ocasionado um prejuízo de R$ 370.366,92:
32.1.	Irregularidade nas dispensações e/ou na documentação comprobatória de dispensações de medicamentos do Programa Farmácia Popular do Brasil, caracterizada por:
a)	 Ocorrência 1: registro de dispensação de medicamentos sem notas fiscais que comprovem a aquisição;
Dispositivos violados: arts. 23, 39 e 40 da Portaria GM/MS nº 971/2012, vigente de 15/5/2012 a 27/1/2016; 
Responsáveis: Nossa Drogaria Eireli (Ltda. à época das ocorrências) , Sr. Antonio Valdir Pereira do Nascimento, sócio administrador, no período de 11/11/2013 a 11/1/2018, e Sr. Raimundo Lindonjhonson Veras Magalhaes, sócio administrador, no período de 11/11/2013 a 11/1/2018; 
Conduta: não apresentar notas fiscais que comprovem a compra e a existência em estoque dos medicamentos dispensados;
Evidência:  Constatações 401613 e 401614 do Relatório de Auditoria nº 14868 do Denasus (peça 5, p. 8-10) ;
b)	Ocorrência 2: registro de dispensação de medicamentos em nome de pessoas falecidas;
Dispositivos violados: arts. 21 e 23 da Portaria GM/MS nº 971/2012, vigente de 15/5/2012 a 27/1/2016; 
Responsáveis: Nossa Drogaria Eireli (Ltda. à época das ocorrências) , Sr. Antonio Valdir Pereira do Nascimento, sócio administrador, no período de 11/11/2013 a 11/1/2018, e Sr. Raimundo Lindonjhonson Veras Magalhaes, sócio administrador, no período de 11/11/2013 a 11/1/2018; 
Conduta: realizar a dispensação de medicamentos em nome de pessoas falecidas;
Evidência: Constatação 401620 do Relatório de Auditoria nº 14868 do Denasus (peça 5, p. 11-12) ;
c)	Ocorrência 3: não apresentação de cópia do cupom fiscal, vinculado e/ou receitas médicas solicitados;
Dispositivos violados: arts. 21, 22, 23, 39 e 40 da Portaria GM/MS nº 971/2012, vigente de 15/5/2012 a 27/1/2016; 
Responsáveis: Nossa Drogaria Eireli (Ltda. à época das ocorrências) , Sr. Antonio Valdir Pereira do Nascimento, sócio administrador, no período de 11/11/2013 a 11/1/2018, e Sr. Raimundo Lindonjhonson Veras Magalhaes, sócio administrador, no período de 11/11/2013 a 11/1/2018; 
Condutas: não apresentar as cópias do cupom fiscal, vinculado e/ou receitas médicas solicitados, os quais servem para atestar a legalidade das dispensações realizadas;
Evidência: Constatação 401625 do Relatório de Auditoria nº 14868 do Denasus (peça 5-6, p. 15-16) ;
d)	Ocorrência 4: registro de dispensação de medicamentos em nome de funcionários/responsáveis do estabelecimento, sem apresentação de documentação comprobatória;
Dispositivos violados: arts. 21, 22, 23, 39 e 40 da Portaria GM/MS nº 971/2012, vigente de 15/5/2012 a 27/1/2016; 
Responsáveis: Nossa Drogaria Eireli (Ltda. à época das ocorrências) , Sr. Antonio Valdir Pereira do Nascimento, sócio administrador, no período de 11/11/2013 a 11/1/2018, e Sr. Raimundo Lindonjhonson Veras Magalhaes, sócio administrador, no período de 11/11/2013 a 11/1/2018; 
Condutas: registrar dispensação de medicamentos em nome de funcionários/responsáveis do estabelecimento e não apresentar documentação comprobatória que atesta a legalidade da transação;
Evidência: Constatação 401615 do Relatório de Auditoria nº 14868 do Denasus (peça 5, p. 12-13) .
e)	Ocorrência 5: apresentação de cupom fiscal, vinculado e/ou receitas médicas com irregularidades;
Dispositivos violados: art. 40 da Portaria GM/MS nº 971/2012, vigente de 15/5/2012 a 27/1/2016; 
Responsáveis: Nossa Drogaria Eireli (Ltda. à época das ocorrências) , Sr. Antonio Valdir Pereira do Nascimento, sócio administrador, no período de 11/11/2013 a 11/1/2018, e Sr. Raimundo Lindonjhonson Veras Magalhaes, sócio administrador, no período de 11/11/2013 a 11/1/2018; 
Condutas: apresentar cupom fiscal, vinculado e/ou receitas médicas com irregularidades e/ou realizar registro de dispensação de medicamentos de forma divergente ao constante desses documentos;
Evidência: Constatações 401621, 401619, 401627, 401616, 401622, 401623, 401628, 401617, 401626, 401624 e 401618 do Relatório de Auditoria nº 14868 do Denasus (peça 5, p. 13-25) .
33.	Ressalte-se que, na lista das ocorrências acima, o Sr. Raimundo Lindonjhonson Veras Magalhaes (CPF XXX.955.527-XX) foi incluído na relação de responsáveis por deter poderes de administração no estabelecimento comercial Nossa Drogaria Eireli (Ltda. à época) no período das ocorrências, conforme se verifica no Contrato Social e alterações (peça 29) .
Observação sobre o débito atribuído a cada ocorrência pelo Denasus
34.	Ao realizar uma dispensação no âmbito do Programa Farmácia Popular do Brasil, o estabelecimento insere todos os dados requeridos no sistema informatizado e recebe a autorização para dispensação do medicamento, bem como o valor que será subsidiado pelo Fundo Nacional da Saúde - FNS e o valor remanescente que, se existir, deverá ser pago pelo cliente. Com a conclusão da operação, mês seguinte a empresa recebe automaticamente em sua conta bancária o valor referente à parte subsidiada pelo FNS. 
35.	Para ter direito ao reembolso, no entanto, a operação deve seguir os critérios estabelecidos na Portaria que rege o Programa, sob pena de ter que devolver os valores recebidos. Para atestar a legalidade da dispensação é preciso que o estabelecimento guarde e apresente, quando solicitado, as notas fiscais de aquisição dos medicamentos e/ou correlatos junto aos fornecedores, os cupons fiscais de venda, os cupons vinculados assinados pelos beneficiários e as receitas médicas. A ausência ou irregularidade nesses documentos invalida a dispensação e gera a obrigação de o estabelecimento devolver os valores recebidos.
36.	O Departamento Nacional de Auditoria do SUS - Denasus, quanto realiza auditoria no estabelecimento participante do PFPB, estabelece a ordem em que os documentos serão analisados, normalmente conferindo, no que tange as dispensações realizadas, primeiro as notas fiscais de aquisição dos medicamentos junto aos fornecedores. Ao verificar, para uma dispensação, a ausência ou alguma irregularidade na nota fiscal, tal como o código de barras do medicamento adquirido ser diferente do código do dispensado, a operação é considerada irregular e o valor recebido deverá ser devolvido ao Fundo Nacional de Saúde. Dessa forma, no relatório de auditoria é atribuído o valor referente a essa irregularidade.
37.	Em seguida, é verificado o cupom fiscal da venda e, novamente, caso não exista ou contenha alguma irregularidade, a dispensação é considerada irregular e o valor recebido deve ser devolvido ao FNS. Caso essa dispensação já tenha sido considerada irregular pela ausência ou irregularidade na nota fiscal de aquisição, ela é excluída do cômputo para não incorrer em duplicidade.
38.	É possível observar, dessa forma, que nos relatórios de auditoria do Denasus, a maior parte do débito é atribuído à irregularidade de 'não apresentação das notas fiscais de aquisição dos medicamentos e/ou correlatos junto aos fornecedores', o que gera distorção na análise das demais irregularidades, gerando a falsa impressão de que a maior parte das irregularidades ocorridas no âmbito do Programa Farmácia Popular do Brasil ocorre somente em virtude da ausência de comprovação da aquisição dos medicamentos dispensados, já que o débito atribuído às demais geralmente é baixo.
39.	Pelo acima exposto, na presente instrução, tais irregularidades são chamadas de ocorrências e estão contidas em um único conjunto, denominado 'Irregularidade nas dispensações e/ou na documentação comprobatória de dispensações de medicamentos do Programa Farmácia Popular do Brasil', sendo o débito a ele atribuído.
Responsabilização da Pessoa Física dos Sócios e Dirigentes dos Estabelecimentos Comerciais e Individualização das Condutas
40.	Devido ao caráter convenial conferido à relação entre o poder público e o particular no âmbito do Programa Farmácia Popular do Brasil, conforme claramente explicitado nas Portarias que o regem, a jurisprudência do TCU tem se solidificado no sentido de que sejam responsabilizados, além da pessoa jurídica, também seus administradores, pessoalmente, a comprovar a regular aplicação dos recursos públicos desse programa submetidos às suas decisões. Nesse diapasão, acerca das irregularidades constatadas na execução do PFPB, julgados recentes do TCU, a exemplo dos Acórdãos 3796/2020-TCU-Primeira Câmara (Relator Ministro Vital do Rêgo) , 2395/2020-TCU-Primeira Câmara (Relator Ministro-Substituto Weder de Oliveira) , e 2386/2020-TCU-Primeira Câmara (Relator Ministro Augusto Sherman) , têm responsabilizado a pessoa jurídica da farmácia/drogaria credenciada em solidariedade com a pessoa física dos seus administradores, não pelo instituto da desconsideração da personalidade jurídica, mas pela obrigação de prestar contas decorrente da natureza convenial da relação jurídica estabelecida. 
41.	Sobre o assunto é claro o voto condutor do Acórdão 5259/2018-TCU-Primeira Câmara, (Relator Ministro Vital do Rêgo) :
Com relação à matéria de fato, como bem ressaltou o MPTCU, a norma que instituiu o PFPB (art. 2º, inciso II, da Portaria 184/2011, sucedido pelo art. 2º, inciso II, Portaria 111/2016) atribuiu ao programa, expressamente, a natureza de convênio, por meio do qual é outorgado ao particular (farmácia ou drogaria integrante da rede privada) a gestão de recursos públicos. Assim, ao assumir voluntariamente o múnus público de gestão de recursos do PFPB, o particular se submete à obrigação de prestar contas, conforme disposto no artigo 70, parágrafo único, da Constituição, e, eventual responsabilização em caso mau uso dos recursos geridos, consoante dispõe o artigo 71, inciso II, da CF/1988.
Nesse contexto, compartilho o entendimento do MPTCU, no sentido de que, ao se considerar a gestão de recursos públicos no âmbito de uma pessoa jurídica de direito privado, as decisões das pessoas naturais administradoras dessa pessoa jurídica determinam a destinação a ser dada àqueles recursos públicos. Isso faz com que, além da pessoa jurídica, também seus administradores sejam obrigados, pessoalmente, a comprovar a regular aplicação dos recursos públicos submetidos às suas decisões, a exemplo do que deliberou esta Corte no Acórdão 8969/2016-TCU-Segunda Câmara (Relator Ministro Raimundo Carreiro) .
42.	Dessa forma, nos casos em que o estabelecimento comercial farmacêutico é uma sociedade limitada (Ltda.) , devem ser chamados aos autos a pessoa jurídica em solidariedade com a (s) pessoa (s) física (s) do (s) sócio (s) -administrador (es) , com suas responsabilidades restritas aos períodos de administração. Da mesma forma ocorre nos casos em que o estabelecimento comercial farmacêutico é uma empresa individual de responsabilidade limitada (Eireli) , nos quais devem ser chamados aos autos a pessoa jurídica em solidariedade com a pessoa física do dirigente.
43.	O caso concreto tratado nesta TCE envolve o estabelecimento comercial Nossa Drogaria Eireli (CNPJ 12.124.419/0001-34) , que era constituído sob a natureza jurídica de sociedade limitada à época das ocorrências (Ltda.) , devendo assim serem responsabilizados também os seus sócios administradores constantes do quadro societário à época das ocorrências, conforme se verifica no Contrato Social e alterações (peça 29) , a saber:
a)	Sr. Antonio Valdir Pereira do Nascimento (CPF XXX.388.243-XX) , sócio administrador no período de 11/11/2013 a 11/1/2018; e
b)	Sr. Raimundo Lindonjhonson Veras Magalhaes (CPF XXX.955.527-XX) , sócio administrador no período de 11/11/2013 a 11/1/2018;
44.	Considerando os ilícitos acima identificados, a imputação de responsabilidade atende aos pressupostos estabelecidos na jurisprudência desta Corte de Contas. Com efeito, há elementos para individualizar as condutas, o nexo de causalidade entre estas e as irregularidades geradoras do dano e está caracterizada a atuação, no mínimo culposa, dos responsáveis, conforme resumido na matriz de responsabilização anexa a esta instrução e demonstrado na descrição das ocorrências listadas no tópico retro 'Caracterização das irregularidades geradoras do dano ao erário'.
45.	Encontram-se, dessa forma, elementos probatórios nos autos que autorizam a responsabilização do estabelecimento comercial Nossa Drogaria Eireli / Nossa Drogaria Ltda., do Sr. Antonio Valdir Pereira do Nascimento, na condição de sócio administrador, e do Sr. Raimundo Lindonjhonson Veras Magalhaes, na condição de sócio administrador. 
46.	Na seara do Direito Financeiro, é cediço que cabe ao responsável demonstrar, por meio da documentação exigida nos normativos do PFPB, a boa e regular aplicação dos recursos públicos federais geridos no âmbito do referido programa, ainda que tais recursos financeiros lhes tenham sido repassados posteriormente à dispensação dos medicamentos, pois fora feito com base nas informações prestadas pelo estabelecimento comercial farmacêutico à luz das exigências previamente estabelecidas e aceitas pelo ente privado. 
47.	Cabia às pessoas aqui responsabilizadas comprovar, por meio de documentos hábeis (notas fiscais de entrada, receitas médicas, cupons vinculados, cupons fiscais, etc.) , que as dispensações de medicamentos respeitaram os normativos do programa.
Verificação do Prazo de Prescrição da Pretensão Punitiva
48.	Observa-se não ter ocorrido a prescrição da pretensão punitiva por parte do TCU, que, nos termos do entendimento firmado no Acórdão 1441/2016-TCU-Plenário (Relator Ministro Benjamin Zymler) , subordina-se ao prazo geral de prescrição indicado no art. 205 do Código Civil, qual seja, dez anos, contados a partir da data de ocorrência da irregularidade sancionada, nos termos do art. 189 do Código Civil. As irregularidades discutidas nesta TCE ocorreram nos exercícios de 2013 e 2014, portanto há menos de 10 anos, não restando caracterizada a prescrição da pretensão punitiva.
Outras informações relevantes 
49.	Em consulta ao SISGRU (peça 28) , verifica-se que houve o recolhimento das seguintes parcelas, as quais serão creditadas aos responsáveis:
	DATA DA OCORRÊNCIA
	VALOR ORIGINAL
 (R$) 
	D/C

	08/07/2015
	 18.740,62  
	C

	31/03/2016
	 15.189,38 
	C

	29/04/2016
	 15.341,27 
	C

	31/05/2016
	 15.501,66 
	C

	30/06/2016
	 15.670,10 
	C

	29/07/2016
	 15.189,38 
	C

	31/08/2016
	 15.200,00 
	C

	30/09/2016
	 15.250,00 
	C

	31/10/2016
	 15.300,00 
	C

	30/11/2016
	 15.350,00 
	C

	29/12/2016
	 15.400,00 
	C

	31/01/2017
	 15.450,00 
	C

	24/02/2017
	 15.500,00 
	C

	30/03/2017
	 15.550,00 
	C

	27/04/2017
	 15.600,00 
	C

	31/05/2017
	 15.650,00 
	C

	30/06/2017
	 15.700,00 
	C

	31/07/2017
	 16.000,00 
	C

	31/08/2017
	 16.050,00 
	C

	29/09/2017
	 16.100,00 
	C

	31/10/2017
	 16.150,00 
	C

	30/11/2017
	 16.200,00 
	C

	28/12/2017
	 16.250,00 
	C

	31/01/2018
	 16.300,00 
	C

	28/02/2018
	 16.350,00 
	C

	29/03/2018
	 16.400,00 
	C

	30/04/2018
	 16.450,00 
	C

	30/05/2018
	 16.500,00 
	C

	29/06/2018
	 16.550,00 
	C

	31/07/2018
	 16.600,00 
	C

	30/08/2018
	   5.067,63 
	C

 50.	Em consulta ao sistema Débito, verifica-se que o saldo total do débito, atualizado em 26/03/2021, sem juros, é de R$ -30.404,94 (crédito a favor dos responsáveis) , e com juros, é de R$ 38.710,27.
51.	Conforme art. 12, § 2º, da Lei 8.443/1992, e art. 12, inciso VI, da Resolução TCU 170/2004, o recolhimento tempestivo dos débitos somente saneará o processo caso seja reconhecida a sua boa-fé e não se constate outra irregularidade nas contas.
52.	O art. 202, § 1º, do Regimento Interno também é claro ao definir que 'os débitos serão atualizados monetariamente e, caso o responsável venha a ser condenado pelo Tribunal, serão acrescidos de juros de mora, nos termos da legislação vigente, devendo-se registrar expressamente essas informações no expediente citatório'.
53.	No âmbito do TCU, é considerado de boa-fé o responsável que, embora tenha concorrido para o dano ao erário ou outra irregularidade, seguiu as normas pertinentes, os preceitos e os princípios do direito. A análise, portanto, é feita sob o ponto de vista objetivo, sem que seja necessária a comprovação de má-fé (dolo) , mas apenas da ausência de boa-fé objetiva (Acórdão 7936/2018-TCU-Segunda Câmara, rel. Min. Augusto Sherman.
54.	Em virtude da grande quantidade de irregularidades encontradas, não é possível, a priori, vislumbrar a boa-fé dos responsáveis. Caso se entenda pela boa-fé, os responsáveis terão direito a um crédito de R$ -30.404,94 (atualizado em 26/3/2021) , em virtude da não aplicação dos juros de mora. Caso se entenda pela ausência de boa-fé, os responsáveis deverão recolher a quantia de R$ 38.710,27 (atualizado em 26/3/2021) . Propõe-se, dessa forma, a citação dos responsáveis.
CONCLUSÃO
55.	O exame das ocorrências descritas na seção 'Exame Técnico' permitiu, na forma dos arts. 10, § 1º, e 12, incisos I e II, da Lei 8.443/1992 c/c o art. 202, incisos I e II, do RI/TCU, definir a responsabilidade do estabelecimento comercial Nossa Drogaria Eireli / Nossa Drogaria Ltda., do Sr. Antonio Valdir Pereira do Nascimento e do Sr. Raimundo Lindonjhonson Veras Magalhaes, na condição de sócios administradores, e apurar adequadamente o débito a eles atribuído. Propõe-se, por conseguinte, que se promova a citação dos responsáveis, na forma dos arts. 10, § 1º, e 12, incisos I e II, da Lei 8.443/1992 c/c o art. 202, incisos I e II, do Regimento Interno do TCU.
56.	Ressalte-se que o Sr. Raimundo Lindon jhonson Veras Magalhaes (CPF XXX.955.527-XX) foi incluído da relação de responsáveis por deter poderes de administração no estabelecimento comercial Nossa Drogaria Eireli / Nossa Drogaria Ltda. no período das ocorrências, conforme se verifica no Contrato Social (peça 29) .
INFORMAÇÕES ADICIONAIS
57.	Embora haja delegação de competência do Relator, Ministro-Substituto Weder de Oliveira, conforme art. 1º, inc. II, alínea 'b', da Portaria-MINS-WDO Nº 8, de 6/8/2018, em virtude da questão suscitada no tópico 'Outras informações relevantes', submete-se o processo ao Relator para delibere sobre a pertinência ou não das citações propostas. 
PROPOSTA DE ENCAMINHAMENTO
58.	Diante do exposto, submetem-se os autos à consideração do Relator, propondo:
58.1. realizar a citação do estabelecimento comercial Nossa Drogaria Eireli / Nossa Drogaria Ltda. (CNPJ 12.124.419/0001-34) , do Sr. Antonio Valdir Pereira do Nascimento (CPF XXX.388.243-XX) e do Sr. Raimundo Lindonjhonson Veras Magalhaes (CPF XXX.955.527-XX) , na condição de sócios administradores, com fundamento nos arts. 10, § 1º, e 12, incisos I e II, da Lei 8.443/1992 c/c o art. 202, incisos I e II, do RI/TCU, para que, no prazo de quinze dias, apresentem alegações de defesa e/ou recolham, solidariamente, aos cofres do Fundo Nacional de Saúde, as quantias abaixo indicadas, atualizadas monetariamente a partir das respectivas datas até o efetivo recolhimento, abatendo-se na oportunidade a quantia eventualmente ressarcida, na forma da legislação em vigor, em decorrência das irregularidades a seguir descritas: 
a) Irregularidade: irregularidade nas dispensações e/ou na documentação comprobatória de dispensações de medicamentos do Programa Farmácia Popular do Brasil, caracterizada por:
a.1) registro de dispensação de medicamentos sem notas fiscais que comprovem a aquisição;
a.2) registro de dispensação de medicamentos em nome de pessoas falecidas;
a.3) não apresentação de cópia do cupom fiscal, vinculado e/ou receitas médicas solicitados;
a.4) 	registro de dispensação de medicamentos em nome de funcionários/responsáveis do estabelecimento, sem apresentação de documentação comprobatória;
a.5) apresentação de cupom fiscal, vinculado e/ou receitas médicas com irregularidades;
b) Conduta: não atender aos requisitos formais dispensação e/ou de guarda e apresentação dos documentos comprobatórios das dispensações e das aquisições dos medicamentos, não apresentando-os quando solicitado pelos órgãos de controle ou apresentando-os parcialmente ou com falhas;
c) Nexo de causalidade: as dispensações de medicamentos realizadas em desrespeito às normas do programa, bem como a não comprovação da guarda dos documentos comprobatórios aquisições de medicamentos e das dispensações, não apresentando-os quando solicitados pelos órgãos de controle, prejudica a aferição do nexo causal da despesa e, por conseguinte, o a verificação do atingimento dos objetivos do programa, caracterizando dano ao erário;
d) Dispositivos violados: arts. 21, 22, 23, 39 e 40 da Portaria GM/MS nº 971/2012, vigente de 15/5/2012 a 27/1/2016; 
e) Evidência: constatações 401613, 401614, 401620, 401625, 401615, 401621, 401619, 401627, 401616, 401622, 401623, 401628, 401617, 401626, 401624 e 401618, conforme Relatório de Auditoria do Denasus nº 14868 (peça 5) ;
f) Valor do Débito:
	DATA DA OCORRÊNCIA
	VALOR ORIGINAL (R$) 
	D/C

	13/03/2013
	 1561,80  
	D

	19/04/2013
	   1.903,50 
	D

	19/04/2013
	        24,90 
	D

	31/05/2013
	      213,84 
	D

	31/05/2013
	   6.073,50 
	D

	31/05/2013
	        30,30 
	D

	04/06/2013
	   2.681,38 
	D

	04/06/2013
	        93,28 
	D

	04/06/2013
	      282,30 
	D

	04/06/2013
	        69,30 
	D

	26/06/2013
	      187,11 
	D

	28/06/2013
	   8.314,08 
	D

	28/06/2013
	        62,40 
	D

	28/06/2013
	        26,73 
	D

	28/06/2013
	      408,26 
	D

	31/07/2013
	 14.017,40 
	D

	31/07/2013
	      882,09 
	D

	31/07/2013
	      146,10 
	D

	02/09/2013
	   9.770,78 
	D

	02/09/2013
	        40,80 
	D

	02/09/2013
	        22,80 
	D

	02/09/2013
	      561,33 
	D

	02/09/2013
	        19,20 
	D

	01/10/2013
	      561,33 
	D

	01/10/2013
	      289,17 
	D

	02/10/2013
	   7.883,76 
	D

	02/10/2013
	      720,00 
	D

	02/10/2013
	      367,80 
	D

	12/11/2013
	        26,73 
	D

	12/11/2013
	        17,28 
	D

	12/11/2013
	      338,40 
	D

	12/11/2013
	   1.485,00 
	D

	12/11/2013
	      506,25 
	D

	12/11/2013
	 10.354,45 
	D

	12/11/2013
	      943,11 
	D

	12/11/2013
	        73,20 
	D

	06/12/2013
	   5.914,48 
	D

	06/12/2013
	        31,20 
	D

	06/12/2013
	        53,46 
	D

	06/12/2013
	        54,00 
	D

	06/12/2013
	        26,73 
	D

	06/12/2013
	      149,31 
	D

	30/12/2013
	      368,40 
	D

	30/12/2013
	        94,80 
	D

	30/12/2013
	        15,60 
	D

	30/12/2013
	   1.120,77 
	D

	30/12/2013
	   9.951,42 
	D

	30/12/2013
	        26,73 
	D

	07/02/2014
	 15.778,61 
	D

	07/02/2014
	   1.364,31 
	D

	07/02/2014
	        68,40 
	D

	07/02/2014
	        26,73 
	D

	07/02/2014
	      538,20 
	D

	07/02/2014
	      208,71 
	D

	31/03/2014
	   1.163,16 
	D

	31/03/2014
	 10.039,30 
	D

	31/03/2014
	      192,80 
	D

	31/03/2014
	        33,60 
	D

	31/03/2014
	      295,20 
	D

	31/03/2014
	        26,73 
	D

	31/03/2014
	      105,60 
	D

	31/03/2014
	        75,60 
	D

	31/03/2014
	      133,65 
	D

	09/04/2014
	        80,19 
	D

	09/04/2014
	   1.208,79 
	D

	09/04/2014
	        26,73 
	D

	16/04/2014
	   9.794,39 
	D

	16/04/2014
	      366,00 
	D

	16/04/2014
	        19,20 
	D

	16/04/2014
	        46,80 
	D

	16/04/2014
	      166,80 
	D

	16/04/2014
	        26,40 
	D

	16/04/2014
	        62,40 
	D

	16/04/2014
	        10,80 
	D

	13/05/2014
	   1.139,67 
	D

	13/05/2014
	        26,73 
	D

	13/05/2014
	        13,46 
	D

	30/05/2014
	      175,20 
	D

	30/05/2014
	      438,30 
	D

	30/05/2014
	        54,60 
	D

	30/05/2014
	 22.986,30 
	D

	30/05/2014
	        15,60 
	D

	30/05/2014
	        98,40 
	D

	30/05/2014
	      212,40 
	D

	02/06/2014
	 33.025,76 
	D

	02/06/2014
	        93,60 
	D

	02/06/2014
	        19,20 
	D

	02/06/2014
	      187,20 
	D

	02/06/2014
	      307,20 
	D

	06/06/2014
	      990,36 
	D

	06/06/2014
	        70,74 
	D

	06/06/2014
	        26,73 
	D

	06/06/2014
	        61,29 
	D

	06/06/2014
	        44,01 
	D

	04/07/2014
	   1.520,10 
	D

	04/07/2014
	 41.571,60 
	D

	04/07/2014
	        53,46 
	D

	04/07/2014
	      247,80 
	D

	04/07/2014
	      338,40 
	D

	04/07/2014
	        57,60 
	D

	04/07/2014
	        15,60 
	D

	04/07/2014
	      115,20 
	D

	04/07/2014
	        46,80 
	D

	04/07/2014
	        26,73 
	D

	11/07/2014
	        15,60 
	D

	31/07/2014
	 43.748,70 
	D

	31/07/2014
	      321,00 
	D

	31/07/2014
	        49,20 
	D

	31/07/2014
	      103,20 
	D

	31/07/2014
	        91,20 
	D

	01/08/2014
	        26,73 
	D

	01/08/2014
	        26,73 
	D

	01/08/2014
	        70,74 
	D

	01/08/2014
	        44,01 
	D

	01/08/2014
	      815,67 
	D

	01/08/2014
	        26,73 
	D

	01/08/2014
	        80,19 
	D

	01/08/2014
	        26,73 
	D

	09/09/2014
	      343,20 
	D

	09/09/2014
	        53,46 
	D

	09/09/2014
	        57,60 
	D

	09/09/2014
	 55.227,60 
	D

	09/09/2014
	   1.537,38 
	D

	09/09/2014
	      327,60 
	D

	09/09/2014
	      363,60 
	D

	09/09/2014
	        53,46 
	D

	09/09/2014
	        23,40 
	D

	09/09/2014
	        26,73 
	D

	09/09/2014
	        99,60 
	D

	09/09/2014
	        44,01 
	D

	02/10/2014
	 30.726,90 
	D

	02/10/2014
	        46,80 
	D

	02/10/2014
	      252,00 
	D

	02/10/2014
	      193,20 
	D

	02/10/2014
	        10,80 
	D

	03/10/2014
	      847,26 
	D

	03/10/2014
	        26,73 
	D

	03/10/2014
	        53,46 
	D

	08/07/2015
	 18.740,62 
	C

	31/03/2016
	 15.189,38 
	C

	29/04/2016
	 15.341,27 
	C

	31/05/2016
	 15.501,66 
	C

	30/06/2016
	 15.670,10 
	C

	29/07/2016
	 15.189,38 
	C

	31/08/2016
	 15.200,00 
	C

	30/09/2016
	 15.250,00 
	C

	31/10/2016
	 15.300,00 
	C

	30/11/2016
	 15.350,00 
	C

	29/12/2016
	 15.400,00 
	C

	31/01/2017
	 15.450,00 
	C

	24/02/2017
	 15.500,00 
	C

	30/03/2017
	 15.550,00 
	C

	27/04/2017
	 15.600,00 
	C

	31/05/2017
	 15.650,00 
	C

	30/06/2017
	 15.700,00 
	C

	31/07/2017
	 16.000,00 
	C

	31/08/2017
	 16.050,00 
	C

	29/09/2017
	 16.100,00 
	C

	31/10/2017
	 16.150,00 
	C

	30/11/2017
	 16.200,00 
	C

	28/12/2017
	 16.250,00 
	C

	31/01/2018
	 16.300,00 
	C

	28/02/2018
	 16.350,00 
	C

	29/03/2018
	 16.400,00 
	C

	30/04/2018
	 16.450,00 
	C

	30/05/2018
	 16.500,00 
	C

	29/06/2018
	 16.550,00 
	C

	31/07/2018
	 16.600,00 
	C

	30/08/2018
	   5.067,63 
	C

3.	Complemento o relatório com a instrução de peça 67 da Secex-TCE:
"2.	A Secex/TCE, em sua primeira intervenção nos autos, pronunciou-se por meio da documentação acostada à peça 46, p. 1-19. Na oportunidade, foi proposta a citação do estabelecimento comercial Nossa Drogaria Eireli / Nossa Drogaria Ltda. (CNPJ 12.124.419/0001-34) , do Sr. Antonio Valdir Pereira do Nascimento (CPF 024.388.243- 28) e do Sr. Raimundo Lindonjhonson Veras Magalhaes (CPF XXX.955.527-XX) , na condição de sócios administradores em virtude da ocorrência de irregularidades nas dispensações e/ou na documentação comprobatória de dispensações de medicamentos do Programa Farmácia Popular do Brasil. 
3.	Expedidos os ofícios de citação (peças 52-54) , foi protocolizado neste Tribunal requerimento de parcelamento de débito constante da peça 63 subscrito pelo representante legal da empresa Nossa Drogaria Eireli. Na petição, o causídico requer o parcelamento do débito de R$ 31.502,47 (valor atualizado monetariamente até 26/3/2021) em 36 (trinta e seis) parcelas.
4.	De acordo com a instrução acostada à peça 46, os débitos imputados solidariamente à empresa Nossa Drogaria Eireli / Nossa Drogaria Ltda. (CNPJ 12.124.419/0001-34) e aos Srs. Antonio Valdir Pereira do Nascimento (CPF 024.388.243- 28) e Raimundo Lindonjhonson Veras Magalhaes (CPF XXX.955.527-XX) , bem como os respectivos créditos, são os seguintes:
 (...) 
5.	De acordo com o disposto no art. 217 do RI/TCU, em qualquer fase do processo, o Tribunal ou o Relator poderá autorizar o pagamento parcelado da importância devida em até trinta e seis parcelas, desde que o processo não tenha sido remetido para cobrança judicial. Assim sendo, não há impeditivo legal/normativo para se deferir o pleito.
6.	Ao caso concreto, sugerimos que seja aplicada a regra estabelecida no art. 202, § 1º, do RI/TCU, o qual estabelece que os débitos serão atualizados monetariamente e, caso o responsável venha a ser condenado pelo Tribunal, serão acrescidos de juros de mora, nos termos da legislação vigente.
7.	Conforme explicitado no Voto Condutor do Acórdão 11233/2015-TCU-Segunda Câmara-AA, a regra é cobrar o débito atualizado, de todos os responsáveis, por ocasião da citação. Procura-se estimular o pagamento de forma administrativa e amigável. Caso não logrado êxito, ocorre a condenação e aplicam-se juros de mora. 
8.  	Em relação à boa-fé, faz-se necessário destacar que será avaliada por ocasião do julgamento de mérito do processo. A título de registro, o representante legal do responsável, no bojo do pedido de parcelamento, limitou-se a pugnar pelo arquivamento do processo, ou seja, não apresentou alegações de defesa em face das irregularidades elencadas na instrução preliminar de citação. Dessa forma, após o Tribunal manifestar-se acerca do pedido de parcelamento, o processo deve retornar à Secretaria de Gestão de Processos - Seproc/Secef para acompanhamento dos pagamentos.
9.	Em face do exposto, submetemos o presente processo à consideração superior, para posterior envio ao Relator, via Ministério Público junto ao TCU, com as seguintes propostas:
a) autorizar o recolhimento parcelado dos débitos constantes do item 4 acima, atualizados monetariamente, a partir das datas especificadas, até o prazo abaixo fixado, aos cofres do Fundo Nacional de Saúde, em trinta e seis parcelas mensais consecutivas;
b) observar, em relação à dívida a que se refere a alínea anterior, os créditos indicados no item 4 acima; 
c) fixar o vencimento da primeira parcela em 15 (quinze) dias a contar do recebimento da notificação e o das demais a cada 30 (trinta) dias, com incidência de correção monetária sobre o valor de cada parcela;
d) alertar a responsável que a inadimplência de qualquer parcela acarretará vencimento antecipado do saldo devedor; 
e) dar ciência desta deliberação, acompanhada do relatório e do voto que a fundamentaram, ao representante legal do responsável e ao Fundo Nacional de Saúde; e
f) remeter os autos à Secretaria de Gestão de Processos - Seproc/Secef para que acompanhe os pagamentos a ser desembolsados pelo responsável no decorrer do parcelamento."
4. O Ministério Público junto a este Tribunal (MP/TCU) , representado pelo procurador Marinus Eduardo De Vries Marsico, manifestou-se de acordo com a proposta da unidade instrutiva (peça 71) .
	É o relatório.

Esau Rodrigues de Pinho Magalhaes (OAB-CE 40285), representando Nossa Drogaria Eireli.

Procurador Marinus Eduardo De Vries Marsico.

TOMADA DE CONTAS ESPECIAL. FNS. PROGRAMA FARMÁCIA POPULAR DO BRASIL. APLICAÇÃO IRREGULAR DOS RECURSOS. CITAÇÃO. SOLICITAÇÃO DE PARCELAMENTO. RECOLHIMENTO DO DÉBITO ATUALIZADO ANTES DE FINALIZADA A FASE INTERNA DESTA TCE. AUSÊNCIA DOS PRESSUSPOSTOS DE CONSTITUIÇÃO E DESENVOLVIMENTO VÁLIDO E REGULAR DO PROCESSO. ARQUIVAMENTO SEM JULGAMENTO DE MÉRITO. COMUNICAÇÕES.

TOMADA DE CONTAS ESPECIAL (TCE)

Secretaria de Controle Externo de Tomada de Contas Especial (Secex-TCE).

Examina-se processo de tomada de contas especial instaurada pelo Fundo Nacional de Saúde/Ministério da Saúde (FNS/MS) , em que foram responsabilizados o estabelecimento comercial Nossa Drogaria Eireli, solidariamente com o Sr. Antonio Valdir Pereira do Nascimento, em razão da aplicação irregular de recursos do Sistema Único de Saúde  no âmbito do Programa Farmácia Popular do Brasil - Aqui Tem Farmácia Popular (PFPB) , no período de 13/3/2013 a 3/10/2014, o que teria ocasionado dano ao erário de R$ 370.366,92, em valores históricos.
2. A presente TCE originou-se de constatações do Departamento Nacional de Auditoria do SUS (Denasus) , relatório 14868 (peças 5-6) , em fiscalização realizada entre outubro e novembro de 2014, com a finalidade de avaliar a execução do PFPB pelo estabelecimento comercial Nossa Drogaria Eireli, abrangendo o período de janeiro de 2013 a outubro de 2014, com foco no cumprimento das normas estabelecidas pela portaria GM/MS 971/2012, vigente de 15/5/2012 a 27/1/2016.
3. De acordo com o referido relatório, foram constatadas irregularidades que representam débito de R$ 370.366,92, em valores nominais, referentes às dispensações e/ou à documentação comprobatória de dispensações de medicamentos do programa, caracterizada por:
a)	registro de dispensação de medicamentos sem notas fiscais que comprovem a aquisição, contrariando o disposto nos arts. 23, 39 e 40 da Portaria GM/MS 971/2012, vigente de 15/5/2012 a 27/1/2016. Evidência: constatações 401613 (R$ 100.188,36) e 401614 (R$ 256.342,94) (peça 5, p. 8-10) ;
b)	registro de dispensação de medicamentos em nome de pessoas falecidas, contrariando o disposto nos arts. 21 e 23 da Portaria GM/MS 971/2012, vigente de 15/5/2012 a 27/1/2016. Evidência: constatação 401620 (R$ 3.527,33) (peça 5, p. 11-12) ;
c)	não apresentação de cópia do cupom fiscal, vinculado e/ou receitas médicas solicitados, contrariando o disposto nos arts. 21, 22, 23, 39 e 40 da Portaria GM/MS 971/2012, vigente de 15/5/2012 a 27/1/2016. Evidência: constatação 401625 (R$ 4.701,57) (peça 5, p. 15-16) ;
d)	registro de dispensação de medicamentos em nome de funcionários/responsáveis do estabelecimento, sem apresentação de documentação comprobatória, contrariando o disposto nos arts. 21, 22, 23, 39 e 40 da Portaria GM/MS 971/2012, vigente de 15/5/2012 a 27/1/2016. Evidência: constatação 401615 (peça 5, p. 12-13) ;
e)	apresentação de cupom fiscal, vinculado e/ou receitas médicas com irregularidades, contrariando o disposto no art. 40 da Portaria GM/MS 971/2012, vigente de 15/5/2012 a 27/1/2016. Evidência: constatações 401621, 401619, 401627, 401616, 401622, 401623, 401628, 401617, 401626, 401624 e 401618 (peça 5, p. 13-25) .
4. O tomador de contas, em seu relatório 367/2020 (peça 37) , chegou às mesmas conclusões quanto às irregularidades apuradas pelo Denasus. Entretanto, destacou que o débito havia sido objeto de termo de parcelamento, em 2016, no valor de R$ 455.681,28, para pagamento em 30 parcelas mensais de R$ 15.189,38, e que já haviam sido recolhidos R$ 463.809,42[footnoteRef:2], restando, em julho de 2020, saldo de R$ 62.788,19:  [2: Peça 28, p. 10-12.] 
"Em consulta realizada no SISGRU foram localizadas devoluções referentes ao Termo de Parcelamento - 00032/2016, fls. 02 (0014817960) , no período entre 2015 a julho/2020, fls. 01/12 (0015948056) , conforme planilha detalhada à fl. 01 (0011009464) .
Ressaltamos que houve o recolhimento referente ao Termo de Parcelamento - 00032/2016 no valor total de R$ 463.809,42 (quatrocentos e sessenta e três mil, oitocentos e nove reais e quarenta e dois centavos) restando um saldo residual de R$ 62.788,19 (sessenta e dois mil setecentos e oitenta e oito reais e dezenove centavos) , atualizado em 31/07/2020, fls. 01/30 (0016026691) . 
 (...) 
O Sr. Antonio Valdir Pereira do Nascimento assinou o Termo de Parcelamento nº 32/2016, fls.  01/02 (0014817960) , contendo o valor do parcelamento no montante de R$ 455.681,28 (quatrocentos e cinquenta e cinco mil seiscentos e oitenta e um reais e vinte e oito centavos) o qual deverá ser pago em 30 (trinta) parcelas mensais no valor de R$ 15.189,38 (quinze mil, cento e oitenta e nove reais e trinta e oito centavos) . Ressaltamos que o Sr. Antonio Valdir Pereira do Nascimento o Termo de Confissão de Dívida -TCD, fls. 04 (0014817895) ."
5. Considerando o entendimento acima, o tomador de contas quantificou o débito em R$ 62.788,19, que corresponde à diferença entre o deveria ter sido recolhido, atualizado com juros e correção monetária até 31/7/2020[footnoteRef:3], e atribuiu responsabilidade solidária ao estabelecimento comercial Nossa Drogaria Eireli e ao Sr. Antonio Valdir Pereira do Nascimento.  [3:  Peça 37.] 
6. Nesta Corte de Contas, em exame inicial[footnoteRef:4], a Secretaria de Controle Externo de Tomada Externo (Secex-TCE) , concluiu pela responsabilização do estabelecimento comercial e dos Srs. Antonio Valdir Pereira do Nascimento e Raimundo Lindonjhonson Veras Magalhães, ambos na condição de sócios administradores, e propôs a citação dos referidos responsáveis, considerando como crédito os recolhimentos realizados, tendo por base consulta no SISGRU[footnoteRef:5]. [4:  Peça 46.]  [5:  Relatório do SISGRU (Peça 28) . A diferença de valor do débito com juros calculado pela unidade instrutiva daquele calculado no relatório do tomador é devida pela não contabilização do crédito de R$ 18.740,62 (8/7/2015) , que não constou do demonstrativo de débito feito pelo FNS (peça 30) ] 
7. O valor da dívida atualizado monetariamente e o valor com juros de mora, foram apresentados da seguinte forma no ofício citatório[footnoteRef:6]: [6:  Peça 60.] 
"3.	O valor total da dívida, atualizado monetariamente até 6/9/2021, corresponde a -R$ 31.502,47. O detalhamento do débito e a forma de recolhimento constam em anexo.
4.	Em caso de não apresentação de resposta no prazo estabelecido, o processo terá prosseguimento, caracterizando-se revelia, para todos os efeitos, nos termos do § 3º do art. 12 da Lei 8.443/1992.
5.	A não apresentação das alegações de defesa ou a eventual rejeição dessas poderá ensejar, além do julgamento pela irregularidade das contas do responsável, a condenação ao pagamento do débito, bem como imputação de multa. O valor total do débito atualizado monetariamente e acrescido dos juros de mora até 6/9/2021 corresponde a R$ 39.323,26.
6.	O recolhimento tempestivo do débito atualizado monetariamente apenas ensejará o julgamento pela regularidade com ressalva das contas e a expedição de quitação da dívida pelo TCU, caso o responsável apresente as alegações de defesa, demonstre a ocorrência de boa-fé e não tenha cometido outras irregularidades nas contas. 
7.	Consequentemente, ocorrendo a ausência de quaisquer das condições elencadas no parágrafo anterior, o mero recolhimento do débito atualizado monetariamente não impedirá o julgamento definitivo de mérito pela irregularidade das contas (art. 202, §§ 1º e 6º, do Regimento Interno do TCU) , a aplicação de sanções e importará na incidência de juros de mora sobre o débito, abatendo-se os eventuais valores já recolhidos." (grifei) 
8. Devidamente citados, a empresa Nossa Drogaria Eireli requereu o parcelamento do valor de "R$ 31.502,47" (valor que constou no ofício citatório como crédito) em 36 (trinta e seis) parcelas.
9. Ao analisar tal solicitação, a Secex-TCE propôs autorizar o recolhimento parcelado[footnoteRef:7]. O MPTCU anuiu à proposta[footnoteRef:8]. [7:  Peças 67-68.]  [8:  Peça 71.] 
II
10. Os autos possuem elementos que permitem encaminhamento diverso do formulado pela unidade instrutiva, conforme ponderações que passo a tecer.
11. O Denasus, em seu relatório de auditoria de 02/2015[footnoteRef:9] , além de encaminhar o relatório ao Ministério da Saúde e ao "Ministério Público Federal no Ceará", para as providências pertinentes, consignou o seguinte quanto à devolução dos recursos ao Fundo Nacional de Saúde: [9:  Peça 4, p. 22.] 
"O montante de R$ 370.366,92 (trezentos e setenta mil, trezentos e sessenta e seis reais e noventa e dois centavos) deverá ser devolvido ao Fundo Nacional de Saúde, com os devidos acréscimos legais. É importante que se esclareça que a implementação das providências de devolução de valores ao Fundo Nacional de Saúde/MS (FNS/MS) , conforme mencionado anteriormente e indicado na planilha do capítulo PROPOSIÇÃO DE DEVOLUÇÃO deste relatório, dependerá, a princípio, de notificação a ser expedida pela Diretoria Executiva do FNS/MS, contudo, independentemente dessa notificação o auditado poderá, por iniciativa própria, providenciar referida devolução ao Ministério da Saúde, desde que devidamente atualizada monetariamente por índice oficial adotado pela União, acrescidos dos juros legais, cujas orientações para subsidiar a adoção desse procedimento para a quitação do débito estão expressas no ANEXO IX."
12. O FNS celebrou termo de parcelamento com a referida empresa, que pagou 30 parcelas consecutivas, mas aparentemente atualizou os valores por aproximação, de modo que, uma vez feitas as atualizações devidas, restou saldo a ser recolhido. Consta dos autos consulta ao SISGRU (peça 28) , que comprova o recolhimento de parcelas no âmbito administrativo, no período de 2015 a 2018.
13. Observa-se que o dano ao erário foi caracterizado pela diferença entre o valor de fato recolhido no âmbito do termo de parcelamento e o que deveria ter sido, segundo o cálculo feito pelo tomador de contas e expresso na planilha de peça 14. Desse modo, esta TCE foi efetivamente instaurada em razão de recolhimento a menor, constatado ao final do parcelamento.
14. No exame inicial, a Secex-TCE inseriu os valores de recolhimentos constantes dessa consulta (como crédito) no sistema Débito e concluiu que o saldo do débito, atualizado em 26/03/2021, sem juros, era de (-) R$ 30.404,94, e com juros, R$ 38.710,27[footnoteRef:10].  Transcrevo trecho do exame da unidade instrutiva relativo a esse ponto[footnoteRef:11]: [10:  Peça 30.]  [11:  Peça 46, p. 10.] 
"50.	Em consulta ao sistema Débito, verifica-se que o saldo total do débito, atualizado em 26/03/2021, sem juros, é de R$ -30.404,94 (crédito a favor dos responsáveis) , e com juros, é de R$ 38.710,27.
51.	Conforme art. 12, § 2º, da Lei 8.443/1992, e art. 12, inciso VI, da Resolução TCU 170/2004, o recolhimento tempestivo dos débitos somente saneará o processo caso seja reconhecida a sua boa-fé e não se constate outra irregularidade nas contas.
52.	O art. 202, § 1º, do Regimento Interno também é claro ao definir que 'os débitos serão atualizados monetariamente e, caso o responsável venha a ser condenado pelo Tribunal, serão acrescidos de juros de mora, nos termos da legislação vigente, devendo-se registrar expressamente essas informações no expediente citatório'.
53.	No âmbito do TCU, é considerado de boa-fé o responsável que, embora tenha concorrido para o dano ao erário ou outra irregularidade, seguiu as normas pertinentes, os preceitos e os princípios do direito. A análise, portanto, é feita sob o ponto de vista objetivo, sem que seja necessária a comprovação de má-fé (dolo) , mas apenas da ausência de boa-fé objetiva (Acórdão 7936/2018-TCU-Segunda Câmara, rel. Min. Augusto Sherman.
54.	Em virtude da grande quantidade de irregularidades encontradas, não é possível, a priori, vislumbrar a boa-fé dos responsáveis. Caso se entenda pela boa-fé, os responsáveis terão direito a um crédito de R$ 30.404,94 (atualizado em 26/3/2021) , em virtude da não aplicação dos juros de mora. Caso se entenda pela ausência de boa-fé, os responsáveis deverão recolher a quantia de R$ 38.710,27 (atualizado em 26/3/2021) . Propõe-se, dessa forma, a citação dos responsáveis."
15. Ou seja, devidamente atualizados monetariamente os débitos e créditos, o valor pago pelo responsável na fase administrativa, antes da instauração da tomada de contas especial, era superior ao débito atualizado monetariamente que lhe foi imputado e parcelado.
16. Acerca da incidência de juros, recente decisão desta Corte foi assim enunciada: "o pagamento tempestivo do débito na fase de citação, atualizado monetariamente, opera sua quitação, não cabendo a incidência de juros quando do julgamento do processo. Todavia, caso não reste caracterizada a boa-fé do responsável ou na subsistência de outras irregularidades, as contas serão julgadas irregulares com aplicação da multa prevista no art. 58, inciso I, da Lei 8.443/1992" (Acórdão 1143/2019-TCU-Primeira Câmara) .
17. Para contextualizar o entendimento acima, é oportuno reproduzir parte do voto do Ministro Benjamin Zymler que embasou o mencionado acórdão :
"14. Como se percebe, a legislação institui a possibilidade de os responsáveis, logo após serem citados, recolherem o débito imputado pelo Tribunal acrescido apenas da atualização monetária. A controvérsia que surge é se, uma vez recolhido o débito corrigido monetariamente, haverá quitação automática da dívida ou se a extinção do débito depende do reconhecimento da boa-fé do responsável.
15. A jurisprudência tradicional desta Corte vinha defendendo a tese esposada pelo Ministério Público junto ao TCU, qual seja, a expurgação dos juros moratórios e a consequente quitação da dívida somente ocorreriam se o Tribunal reconhecesse a presença da boa-fé no caso concreto. Nesse sentido, menciono trechos de alguns julgados:
'O recolhimento do valor atualizado do débito, quando não reconhecida a boa-fé do responsável, não proporciona a quitação da dívida, apenas o abatimento dela, tendo em vista a incidência de juros de mora (art. 202, §§ 1º e 2º, do Regimento Interno do TCU) .' (Acórdão 4428/2018-TCU-Primeira Câmara, Relator: Benjamin Zymler) 
'É a demonstração da boa-fé objetiva - conduta esperada de um gestor médio, diligente - que permite a fixação de novo e improrrogável prazo para o recolhimento da importância devida, acrescida de atualização monetária e sem a incidência de juros de mora (art. 202 do Regimento Interno do TCU) .' (Acórdão 8780/2017-TCU-Primeira Câmara, Relator: Bruno Dantas) 
'Em caso de parcelamento da dívida antes do julgamento de mérito das contas, os acréscimos legais incidentes sobre cada parcela devem se restringir à atualização monetária. Contudo, no julgamento definitivo, a não imposição de juros moratórios sobre o débito liquidado dependerá do reconhecimento da boa-fé do responsável e da inexistência de outras irregularidades nas contas.' (Acórdão 7496/2017-TCU-Primeira Câmara, Relator: Bruno Dantas) 
16. Entretanto, no julgamento do recente Acórdão 2144/2018-TCU-Plenário, após ampla discussão no Colegiado, os Ministros do TCU entenderam que essa não era a melhor interpretação a ser conferida aos arts. 12 da Lei 8.443/1992 e 202 do Regimento Interno do TCU. Nessa assentada, considerou-se desarrazoado que, após o pagamento do valor indicado no ofício citatório, o jurisdicionado ainda estivesse sujeito ao recálculo da dívida, agora considerando os juros moratórios.
17. Dito de outro modo, restou decidido que o pagamento tempestivo do débito na fase de citação, atualizado monetariamente, opera sua quitação, não cabendo a incidência de juros quando do julgamento do processo. Todavia, caso não reste caracterizada a boa-fé do responsável ou na subsistência de outras irregularidades, as contas serão julgadas irregulares com aplicação da multa prevista no art. 58, inciso I, da Lei 8.443/1992.
18. Portanto, diante da mudança de entendimento desta Corte, proponho ao Colegiado que seja expedida quitação quanto à dívida.
19. Isso não impede, porém, que o Tribunal julgue irregulares as contas da Abresi e do presidente da entidade. Afinal, não conseguiram justificar os fatos apurados neste processo, a saber: mudança do objeto do convênio, saque dos recursos, envio de parte dos valores para pessoas sem relação com as ações educacionais, comprovantes de despesas sem nexo com as atividades previstas no convênio - e em alguns casos mencionando outros ajustes - e apresentação de nota fiscal inconsistente.
20. A multa não pode ser aplicada no caso concreto, dada a perda da pretensão punitiva do Tribunal. Cabe ressaltar que, no Acórdão 1441/2016-TCU-Plenário resolveu incidente de uniformização de jurisprudência, optando pela aplicação dos comandos previstos no Código Civil no tocante à prescrição. Dessa forma, considerando que as irregularidades ocorreram no final de 1999, ou seja, antes do novo Código Civil, e que, entre a data da vigência do mencionado diploma legal e a citação dos responsáveis, decorreu prazo superior a dez anos, estão prescritas as sanções no caso concreto."
18. No Acórdão 1624/2021-TCU-Plenário esta Corte voltou a debater a questão, ao examinar recurso de reconsideração interposto pelo MP/TCU contra acórdão que julgou irregulares as contas dos responsáveis, mas considerou a dívida quitada após o recolhimento do débito atualizado no momento da citação. Pleiteava o MP/TCU o não reconhecimento da boa-fé do responsável e a consequente cobrança de juros. 
19. No julgamento do referido recurso, foi mantido o entendimento do Acórdão 2144/2018-TCU-Plenário, conforme o seguinte sumário:
"TOMADA DE CONTAS ESPECIAL. CONVÊNIO FIRMADO ENTRE A FUNDAÇÃO JORGE DUPRAT FIGUEIREDO DE SEGURANÇA E MEDICINA DO TRABALHO (FUNDACENTRO) E O INSTITUTO NACIONAL DE SAÚDE NO TRABALHO (INST) . EXECUÇÃO PARCIAL DO OBJETO. EXECUÇÃO DE SERVIÇOS APÓS O TÉRMINO DA VIGÊNCIA DO CONVÊNIO. AUSÊNCIA DE NEXO DE CAUSALIDADE ENTRE PARTE DAS DESPESAS REALIZADAS E OS RECURSOS REPASSADOS. AUSÊNCIA DE APLICAÇÃO DE CONTRAPARTIDA. CITAÇÕES. RECOLHIMENTO DO DÉBITO PELO INST. APRESENTAÇÃO DE ALEGAÇÕES DE DEFESA DE ALGUNS RESPONSÁVEIS, REVELIA DE OUTROS. PRESCRIÇÃO DA PRETENSÃO PUNITIVA. CONTAS IRREGULARES. 1. O pagamento tempestivo do débito, atualizado monetariamente, em fase de citação opera sua quitação, não cabendo a incidência de juros quando do julgamento do processo. 2. Ainda que o débito seja quitado, deverá ser realizada a análise de boa-fé e verificação quanto à existência de outras irregularidades nas contas. 3. Independentemente da subsistência do débito, a não caracterização da boa-fé dos responsáveis ou a identificação de outra irregularidade enseja o julgamento pela irregularidade das contas e a aplicação da multa prevista no art. 58, inciso II, da Lei 8.443/1992. 4. Apenas mediante o reconhecimento da quitação do débito, da ocorrência de boa-fé e da inexistência de outras irregularidades as contas poderão ser julgadas regulares com ressalvas, nos termos do art. 12, § 2°, da Lei 8.443/1992 e do art. 202, § 4°, do Regimento Interno do TCU."
20. Assim, conforme jurisprudência atual desta Corte, o responsável é citado para apresentar alegações de defesa ou recolher o débito que lhe é imputado, atualizado monetariamente, sem a incidência de juros.
21. Ocorre neste caso que, no momento da citação, segundo os cálculos da secretaria, o estabelecimento comercial já havia recolhido ao FNS, no âmbito do referido termo de parcelamento, montante superior ao valor do débito atualizado para fins de citação. 
22. Não havia, pois, quando da instrução inicial, débito a ser cobrado por meio de tomada de contas especial, razão pela qual ao quantificar o "débito", a secretaria concluiu ter o responsável um "crédito" de R$ 30.404,94 (atualizado em 26/3/2021) , pelo qual foi citado, não havendo, portanto, o que ser pago de uma vez ou ser objeto de parcelamento.
23. Assim, ante a ausência de pressupostos de constituição e de desenvolvimento válido e regular do processo, a presente tomada de contas especial deve ser arquivada, cabendo ressaltar que as irregularidades constatadas foram reportadas pelo Denasus ao Ministério da Saúde e ao Ministério Público Federal, para as providências pertinentes, instâncias também competentes para buscar a apenação dos responsáveis.
Diante do exposto, manifesto-me pela aprovação do acórdão que ora submeto à apreciação deste Colegiado.
TCU, Sala das Sessões, em 15 de março de 2022.
Weder de Oliveira 
Relator